臺灣高雄地方法院民事判決　　　　　　　　 94年度國字第1號
原　　　告　甲○○
法定代理人　李明義
訴訟代理人　吳惠玲律師
被　　　告　台灣省高雄農田水利會
法定代理人　丙○○
訴訟代理人　陳水聰律師
複　代理人　張瓊文律師
被　　　告　高雄縣橋頭鄉公所
法定代理人　乙○○
訴訟代理人　郭泰煌律師
當事人間國家賠償事件，本院於民國94年8 月1日言詞辯論終結，
判決如下：
    主  文
被告高雄縣橋頭鄉公所應給付原告新台幣貳佰伍拾伍萬伍仟玖佰
柒拾捌元，及自民國九十四年一月六日起至清償日止，按週年利
率百分之五計算之利息。
原告其餘之訴駁回。
訴訟費用由被告高雄縣橋頭鄉公所負擔。
本判決第一項於原告以新台幣捌拾伍萬貳仟元供擔保後，得假執
行。但被告高雄縣橋頭鄉公所如以新台幣貳佰伍拾伍萬伍仟玖佰
柒拾捌元為原告預供擔保後，得免為假執行。
原告其餘假執行之聲請駁回。
    事  實  及  理  由
一、本件原告依國家賠償法（下稱國賠法）第10條第1 項規定，
    對被告台灣省高雄農田水利會（下稱農田水利會）、高雄縣
    橋頭鄉公所（下稱橋頭鄉公所）請求國家賠償，惟遭被告拒
    絕乙節，為被告所不爭執，復據原告提出農田水利會民國93
    年11月5 日九三高農水管字第0930007997號、橋頭鄉公所93
    年9 月29日橋鄉秘字函文在卷可按，堪予認定。則原告提起
    本件訴訟，其程序即無不合，先予敘明。
二、原告主張：農田水利會於60年間，在高雄縣橋頭鄉○○村○
    ○路（下稱系爭道路）110 號前設置水泥護樁（下稱系爭設
    施），作為排水溝渠之安全措施，嗣橋頭鄉公所於80年間，
    為改善系爭道路將之拓寬，惟未將系爭設施移除，任系爭設
    施突出系爭道路，復未設置警示標誌，致原告於92年11月21
    日下午3 時許，騎乘車牌號碼ＸＺＭ—892 號重型機車（下
    稱系爭機車），沿系爭道路由東往西方向行駛，途經系爭設
    施時，閃避不及，致系爭機車右側擦撞系爭設施，人車倒地
    ，受有頭部外傷併腦出血、肺炎及呼吸衰竭等傷害，經送醫
    救治後，仍意識不清，生活無法自理。被告均為系爭設施管
    理機關，未拆除系爭設施，亦未設置警示標誌，管理有欠缺
    ；又橋頭鄉公所依法應為上開處置，竟未予處置，怠於執行
    職務，致原告因此受有損害，被告間應負不真正連帶賠償責
    任。原告所受損害，包括醫療費用部分：新台幣（下同）23
    172 元；看護費用部分：原告受傷後即意識不清，終身生活
    無法自理，需僱請看護全日照料，受傷後至起訴前支出看護
    費用200000元，起訴後原告尚有餘命11年，依每月看護費用
    15840 元計算，可主張看護費用0000000 元；非財產上損害
    部分：00 00000元，總計原告得請求之損害賠償額為000000
    0 元。爰依國賠法第3 條第1 項（管理有欠缺）、第5 條、
    民法第193 條第1 項、第195 條第1 項對於農田水利會，或
    依國賠法第2 條第2 項、第3 條第1 項（管理有欠缺；與國
    賠法第2 條第2 項為擇一關係）、第5 條、民法第193 條第
    1 項、第195 條第1 項規定對於橋頭鄉公所。聲明：（一）
    農田水利會或橋頭鄉公所應給付原告0000000 元，及自起訴
    狀繕本送達被告翌日即94年1 月6 日起至清償日止，按年息
    百分之5 計算之利息，如其中1 被告已對原告為給付，另1
    被告於其給付之範圍內免給付義務。（二）願供擔保，請准
    宣告假執行。
三、被告則以：系爭設施為當地住戶私設，非屬於公有公共設施
    ，被告自無庸依國家賠償法第3條第1項規定負責；縱認被告
    應負國家賠償責任，原告亦與有違反道路交通安全規則第93
    條第1 項第2 款規定行經狹路，未減速慢行，作隨時停車準
    備之過失，而應減少賠償金額等語。又農田水利會另稱：系
    爭設施之管理機關為橋頭鄉公所，並非農田水利會等語；橋
    頭鄉公所另稱：橋頭鄉公所並非系爭設施管理機關，亦未怠
    於執行職務等語，資為抗辯。聲明：（一）原告之訴駁回。
    （二）如受不利判決，願供擔保請准免為假執行。
四、兩造不爭執事項：
（一）原告於92年11月21日下午3 時許，騎乘系爭機車，沿系爭
      道路由東往西方向行駛，途經系爭設施時，以系爭機車右
      側擦撞系爭設施，人車倒地，受有頭部外傷併腦出血、肺
      炎及呼吸衰竭等傷害。
（二）原告依國賠法第10條第1 項規定，對被告請求國家賠償，
      惟遭被告拒絕。
（三）如本院認為被告應負國家賠償責任，被告同意原告支出醫
      療費用金額為23172 元。
（四）如本院認為原告終身生活無法自理，需僱請看護全日照料
      ，被告同意原告受傷後至起訴前支出看護費用金額為2000
      00元；起訴後原告尚有餘命11年，每月看護費用金額為15
      840 元，可主張看護費用金額為0000000 元。
（五）原告於本件事故發生前，不曾對橋頭鄉公所為拆除系爭設
      施、設置警示標誌執行職務之請求。
五、茲兩造於本院審理中協商爭點為：（一）被告是否為系爭設
    施之管理機關？應否依國賠法第3 條第1 項公有公共設施管
    理有欠缺規定負擔國家賠償責任？橋頭鄉公所應否依國賠法
    第2條第2項公務員怠於執行職務規定負擔國家賠償責任？（
    二）原告是否與有違反道路交通安全規則第93條第1 項第2
    款規定行經狹路，未減速慢行，作隨時停車準備之過失？比
    例為何？述之如下。
（一）被告是否為系爭設施之管理機關？應否依國賠法第3 條第
      1 項公有公共設施管理有欠缺規定負擔國家賠償責任？橋
      頭鄉公所應否依國賠法第2 條第2 項公務員怠於執行職務
      規定負擔國家賠償責任？
  １﹑按市區道路○村○里○○○道路由各鄉（鎮、市）公所管
      理；管理機關之權責劃分如下：…有關轄區○道路之修築
      、改善及養護計畫之擬訂與執行事項、有關轄區○道路之
      管理事項。高雄縣道路管理自治條例第4 條、第5 條分別
      定有明文。
  ２﹑經查，系爭道路為村里聯絡道路，為兩造所不爭執，並有
      原告提出高雄縣政府93年8 月10日府法賠字第0930
      137699號函文載明：「…本件事故發生地點之橋頭鄉○○
      村○○路，係屬村里聯絡道路」等語附卷可稽，堪認為真
      。則依前開說明，足認橋頭鄉公所即為系爭道路管理機關
      無訛，其對於系爭道路負有管理義務甚明。此外，參酌上
      開函文同時載明：「高雄縣橋頭鄉公所為法定管理機關，
      …為賠償義務機關」等語相互以觀，益徵橋頭鄉公所確為
      系爭道路之管理機關，其對系爭道路自負有管理義務。次
      查，系爭設施距離系爭道路路緣1.1 公尺（即與黃漆緣石
      延長部分間之垂直距離），位在系爭道路上柏油路面邊界
      與水溝蓋邊界間靠近柏油路面位置，並無設置任何警示標
      誌乙節，有原告提出之現場照片3 幀、道路交通事故調查
      報告表1 件在卷可參，復經本院依職權向高雄縣政府警察
      局岡山分局調取現場照片6 幀、交通事故現場勘驗圖1 件
      在卷可考，堪予認定。顯見系爭設施確實突出於系爭道路
      上，且未設置警示標誌無訛。而按橋頭鄉公所既為系爭道
      路管理機關，依法自應拆除系爭設施或設置警示標誌，以
      避免往來人車發生危險。詎橋頭鄉公所未拆除突出之系爭
      設施，亦未設置警示標誌，顯未善盡管理義務，其管理系
      爭道路自有欠缺。至橋頭鄉公所辯稱：系爭設施不在系爭
      道路上，橋頭鄉公所無從管理云云，顯屬無據，不足採信
      。又查，系爭設施於本件事故發生後，業經橋頭鄉公所拆
      除乙節，為橋頭鄉公所自承在卷（94年5 月23日言詞辯論
      筆錄參照），益徵橋頭鄉公所確為系爭道路之管理機關，
      並負有管理責任無訛。
  ３﹑又原告因騎乘系爭機車擦撞系爭設施後倒地，致受有前開
      傷害乙節，業如前述。是橋頭鄉公所任令系爭設施突出於
      系爭道路上所導致之管理欠缺，核與原告所受傷害間，具
      有相當因果關係，洵堪認定。
  ４﹑按公有公共設施因設置或管理有欠缺，致人民生命、身體
      或財產受有損害者，國家應負賠償責任；又國家損害賠償
      ，除本法規定外，適用民法規定，國家賠償法第3 條第1
      項、第5 條分別定有明文。次按，不法侵害他人之身體或
      健康者，對於被害人因此喪失或減少勞動能力，或增加生
      活上之需要時，應負損害賠償責任；不法侵害他人之身體
      、健康者，被害人雖非財產上之損害，亦得請求賠償相當
      之金額，此為民法第193 條第1 項、第195 條第1 項分別
      明定。本件原告既因橋頭鄉公所管理系爭道路有欠缺而受
      有前開傷害，揆諸前開說明，橋頭鄉公所自應負賠償責任
      。至原告雖主張農田水利會亦應依國賠法第3 條第1 項規
      定負損害賠償責任云云。惟查，橋頭鄉公所既為系爭道路
      法定管理機關，對系爭設施負有管理義務，業如前述，則
      原告復主張農田水利會亦為系爭道路法定管理機關，負有
      管理系爭設施責任云云，即屬無據。
  ５﹑又按，原告依國賠法第3 條第1 項公有公共設施管理有欠
      缺，請求橋頭鄉公所負國家賠償責任，應予准許，既如前
      述。爰不另就原告主張依國賠法第2 條第2 項公務員怠於
      執行職務，請求橋頭鄉公所負國家賠償責任部分，予以審
      酌，併此敘明。
（二）原告是否與有違反道路交通安全規則第93條第1 項第2 款
      規定行經狹路，未減速慢行，作隨時停車準備之過失？比
      例為何？
  １﹑按損害之發生或擴大，被害人與有過失者，法院得減輕賠
      償金額或免除之；行經狹路，應減速慢行，作隨時停車之
      準備，民法第217 條第1 項、道路交通安全規則第93條第
      1 項第2 款固分別定有明文。惟按狹路標誌…，用以促使
      車輛駕駛人注意路面狹窄情況，遇有來車應予減速避讓。
      設於雙車道路面寬度縮減為6 公尺以下路段起點前方。本
      標誌設於狹路綿長路段，標誌下緣應設置附牌，說明狹路
      長度，道路交通標誌標線號誌設置規則第27條亦定有明文
      。是所謂狹路指雙車道路面寬度縮減為6 公尺以下，並設
      置狹路標誌之綿長路段。
  ２﹑被告固主張原告與有違反道路交通安全規則第93條第1 項
      第2 款規定行經狹路，未減速慢行，作隨時停車準備之過
      失。惟查，系爭道路未繪製車道線，無分向設施，亦未設
      有狹路標誌，有前開道路交通事故調查報告表、交通事故
      現場勘驗圖及現場照片在卷可稽，堪可認定。則依前開說
      明，系爭道路並非狹路。從而，被告主張原告與有前開規
      定之過失乙節，即不足採。
（三）本件橋頭鄉公所應負損害賠償責任，已如前述，茲按原告
      請求賠償之項目及數額有無理由，分述如下：
  １﹑醫療費用部分：
      本件原告因橋頭鄉公所管理系爭道路有欠缺而受有前開傷
      害，實際支出醫療費用23172 元等情，為被告所不爭執，
      並有原告提出醫療收據在卷11紙在卷可稽，堪予認定。而
      按原告所受損害，既由被告所造成，則其支出上開醫療費
      用部分，被告自應負擔賠償責任。是原告請求被告給付醫
      療費用23172 元，即屬有據。
  ２﹑看護費用部分：
      原告主張受傷後即意識不清，終身生活無法自理，需僱請
      看護全日照料，受傷後至起訴前支出看護費用200000元，
      起訴後原告尚有餘命11年，依每月看護費用15840 元計算
      ，可主張看護費用0000000 元。經查，原告終身生活無法
      自理，需僱請看護全日照料乙節，業據財團法人高雄醫學
      大學附設中和紀念醫院函覆：「…患者（原告）因頭部外
      傷及腦出血致中樞神經障害，四肢運動障礙、意識不清、
      日常生活完全需他人照顧，…患者（原告）經一年半的治
      療，仍無法恢復至自我照顧的程度，因此，經審慎評估認
      為患者終身需人照顧日常生活」等語，有該院94年6 月24
      日高醫附秘字第0940001786號函在卷可稽，堪予認定。次
      查，原告自受傷時起至起訴前支出看護費用合計200000元
      乙節，為橋頭鄉公所所不爭執，有原告提出看護契約、看
      護費用收據等附卷可證，堪予認定。又查，原告自起訴後
      尚有餘命11年，依每月看護費用15840 元計算，可主張看
      護費用0000000 元，亦為橋頭鄉公所所不爭執，同堪認定
      。從而，原告請求橋頭鄉公所給付自受傷時起至起訴前看
      護費用200000元；暨起訴後之看護費用0000000 元，均屬
      有據，應予准許。
  ３﹑非財產損害部分：
      按慰藉金之核給標準，應酌雙方身分資力與加害程度，及
      其他各種情形核定相當之數額，最高法院51年台上字第22
      3 號判例足資參照。本件原告主張因橋頭鄉公所管理系爭
      道路有欠缺，致擦撞系爭設施而受有前開傷害，其精神上
      所受痛苦甚為鉅大，爰請求非財產上損害賠償0000000 元
      等情。本院審酌原告於22年5 月15日出生，本件事故發生
      時高齡77歲，並無薪資收入，其於92年度股利、利息所得
      共67011 元，名下投資台新金融控股股份有限公司總額42
      410 元、房屋2 筆（價值247433元）、土地1 筆（價值00
      00000 元）等情，業據原告陳述綦詳，並有稅務電子閘門
      財產所得調件明細表在卷可稽，足徵原告並無收入，名下
      財產中等，社會地位及身分普通，勞動生產力應屬薄弱；
      而橋頭鄉公所係國家機關，執行國家事務。顯見被告勞動
      能力不強、財產、地位均與橋頭鄉公所差距懸殊；此外，
      參以原告因本件事故，受有頭部外傷併腦出血、肺炎及呼
      吸衰竭等傷害，迄今仍意識不清，生活無法自理，業如前
      述，足認原告所受傷勢不輕，影響生活甚鉅，所生損害自
      非輕微；末按橋頭鄉公所迄未與原告達成和解，賠償其損
      害，且於本院審理中，亦未表示歉意或表達賠償之意，加
      深原告之痛苦程度等兩造身分、地位、學歷、經濟能力、
      原告所受傷害程度、痛苦及被告事後態度等情，認原告請
      求非財產損害700000元為當，應予准許。逾此部分，不應
      准許。
（五）綜上，原告得請求被告賠償部分，分別為醫療費用23172
      元、受傷後至起訴前看護費用200000元、起訴後之看護費
      用0000000 元及非財產上損害700000元，合計0000000 元
      。
六、末按，給付無確定期限者，債務人於債權人得請求給付時，
    經其催告而未為給付，自受催告時起，負遲延責任，其經債
    權人起訴而送達訴狀者，與催告有同一之效力；又遲延之債
    務，以支付金錢為標的者，債權人得請求依法定利率計算之
    遲延利息；應付利息之債務，其利率未經約定，亦無法律可
    據者，週年利率為百分之5 ，民法第229 條第2 項、233 條
    第1 項、第203 條分別定有明文。本件原告起訴，被告於94
    年1 月5 日收受起訴狀繕本，則原告請求被告就上開准許金
    額給付自94年1 月6 日起至清償日止，按年息百分之5 計算
    之利息，亦屬有據，應予准許。從而，原告依國家賠償法第
    3 條第1 項（管理有欠缺）、第5 條、民法第193 條第1 項
    、第195 條第1 項規定，請求橋頭鄉公所賠償0000000 元，
    洵屬有據，應予准許，逾此金額之請求，應予駁回。
七、本件原告及橋頭鄉公所分別陳明願供擔保請准為或免為假執
    行之宣告，經核均無不合，爰就原告勝訴部分，分別酌定相
    當之擔保金額准許之，至原告敗訴部分，其假執行之聲請即
    失所依附，應予駁回。
八、本件為判決基礎之法律關係已臻明確，兩造其餘之攻擊防禦
    方法核與判決結果不生影響，毋庸一一論列，併此敘明。
九、據上論結，本件原告之訴為一部有理由，一無理由，爰依民
    事訴訟法第第79條、第390 條第2 項、第392 條第2 項，判
    決如主文。
中　　華　　民　　國　　94　　年　　8 　　月　　17　　日
                        臺灣高雄地方法院民事第二庭
                            審判長法  官  李昭彥
                                  法  官  黃宗揚
                                  法  官  黃呈熹
正本係照原本作成。
如不服本判決，應於送達後二十日內，向本院提出上訴狀並表明
上訴理由，如於本判決宣示後送達前提起上訴者，應於判決送達
後十日內補提上訴理由書（須附繕本）。
中　　華　　民　　國　　94　　年　　8 　　月　　17　　日
                                  書記官  曾瓊玉
